【裁判字號】    88,家訴,45
【裁判日期】    890613
【裁判案由】    婚姻無效
【裁判全文】
臺灣臺南地方法院民事判決  八十八年度家訴字第四十五號
    原      告  甲○○
    訴訟代理人  劉德福律師
    被      告  乙○○      住.
    訴訟代理人  許雅芬律師
                鄭嘉惠律師
右當事人間請求確認婚姻無效事件，本院判決如左：
    主  文
確認原告與被告間之婚姻關係不成立。
被告應給付原告新臺幣肆佰萬元。
訴訟費用由被告負擔。
本判決第二項於原告以新臺幣壹佰參拾參萬參仟肆佰元為被告供擔保後，得假執行。
    事  實
甲、原告方面：
一、聲明：求為判決除供擔保金額外，如主文所示。
二、陳述：
  （一）兩造於民國八十八年七月一日下午三時，在原告自宅所為之婚姻，因未舉行
        公開儀式而辦理結婚登記，依民法第九百八十八條規定婚姻無效，此有證人
        周瓊、周郭彩琴可以作證，又婚前承諾因結婚而由原告交付被告之新台幣（
        下同）四百萬元之聘金禮物，（由台新國際商業銀行股份有限公司台南分行
        ，設台南市○○路○段三八九號，000－00－000000－0－00
        轉入000－00－000000－000被告帳戶一百萬元，00－00
        －00000－000被告帳戶三十萬元。又由台南區中小企業銀行總行儲
        蓄部，設台南市○○路○段七十一號，0000－000－00000－0
        原告帳戶於同年七月九日轉入０三四三五五被告帳戶一百萬元。又由亞洲信
        託投資股份有限公司，設台南市○○路四六六號，000－000－000
        0－0周瑤、000－000－0000－0原告存款帳號於同年七月十二
        日各轉入000－000－0000－0被告存款帳號七十萬元、一百萬元
        ），參考最高法院四十七年台上字第九一七號判例（該判例因民法第七百七
        十九條之一、第九百七十九條之二之增訂而決議不再援用），當然失其效力
        ，受贈人依民法第一百七十九條，自應將其所受利益返還於贈與人，是以提
        起本訴。
  （二）按以配偶之身分對於對方因其為配偶由對於婚姻成立之際或存續中所受贈物
        ，應於現存之限度內，負返還之責。本件被告於婚姻存續中由原告以配偶之
        身分交付之四百萬元贈物，現由本院以八十八年度執全字第二二八八號事件
        扣押中，揆諸首開說明，自應負返還之責。
  （三）本件並非先有婚約而後結婚，被告係於婚姻存續中收受原告之四百萬元禮物
        以保障其生活安定，且其已無父母自非聘財，惟此種贈與並非單純以無償移
        轉財產權為目的，嗣後結婚無效時，受贈人依民法第一百七十九條，自應將
        其受之利益，返還於贈與人，已如前述，倘或鈞院認為係聘金，則以本書狀
        表示解除婚約，依民法第九百七十九條之一，被告亦不能免返還原告贈與物
        之責任。
  （四）按「足使一般不特定之人，均可知悉之表徵，而得共見者，始得認為公開」
        ，「公開之儀式，指結婚之當事人應行定式之禮儀，使不特定人得以共聞共
        見，認識其為結婚者而言」，「婚姻成立係要式行為，必經習慣上一定之儀
        式」，司法院院字第一七０一號(一)解釋，最高法院五十一年台上字第五五一
        號、二十年上字第四五二號判例著有明文。本件依證人張周瓊、周郭彩琴、
        周瑤於八十八年九月三日在鈞院之證言均謂本件結婚未有拜祖儀式，新郎新
        娘未穿婚裝亦未置酒宴，參照司法院院字第九五五號、第一七０一號解釋，
        無從認為舉行結婚儀式，不得謂有公開儀式。
  （五）卷附依八十八年七月二日結婚登記申請書所載結婚日期為八十八年七月一日
        證人為周瑤、周郭彩琴，附繳證件為結婚證書，自不容被告任意主張結婚日
        期為八十八年七月二日，地點在戶政機關，證人為周瑤、楊國忠。抑尤有進
        者，證人楊國忠於八十八年十月八日在鈞院結證：「我對當時情形沒有印象
        ，因為我們每天案件太多」，「辦理結婚登記不會問他們有無結婚意思」，
        證人周瑤於同年九月三日在鈞院亦謂：「我沒有陪同前去，我帶他們到區公
        所，由他們去辦理」各等語，被告空言主張「七月二日兩造共同至戶政機關
        表明結婚意思，當已使不特定人均能共聞共見，復有原告之母及承辦人員楊
        國忠得為證人，亦已符合民法第九百八十二條之規定」，且根本未舉行遵古
        制或用新式婚禮，遑論公開與司法院院字第九八二號(一)解釋證人須在場親見
        而願負責證明不符，殊無可採。
  （六）又周瑤於八十八年九月三日在鈞院之證言，結婚那天我兒子說新娘子要生活
        保障四百萬元，錢是我拿出來的，顯係以配偶之身分對於對方因其為配偶對
        於婚姻存續中所受贈物，嗣後婚姻無效時，當然失其效力，受贈人自應依民
        法第一百七十九條，將其所受利益返還於贈與人。
  （七）本件原告在起訴狀即謂婚前承諾因結婚而由原告交付之新台幣四百萬元之聘
        金禮物，參考最高法院四十七年台上字第九一七號判例，當然失其效力，受
        贈人依民法第一百七十九條，自應將其所受利益返還於贈與人並於（第一）
        準備書狀闡明此旨，並非翻異，婚姻無效則無需保障其生活，此理甚明。
  （八）本件原告於起訴狀即載明四百萬元依民法第一百七十九條，自應將其受利益
        返還於贈與人，新法第九百七十九條之一，為杜絕爭議，規定凡因訂定婚約
        而為贈與者，婚約解除時，當事人之一方，得請求返還贈與物，仍屬不當得
        利性質（見戴炎輝、戴東雄合著中國親屬法第六九頁最後一行以下），原告
        預備此項請求，自非訴之追加，亦不甚礙被告之防禦及訴訟之終結，合先陳
        明。
  （九）又證人周瑤於八十八年九月三日在鈞院之證言，結婚那天我兒子說新娘子要
        生活保障四百萬元，錢是我拿出來的，且匯款之來龍去脈甚為明顯，如何得
        謂無任何直接證據足資佐證，其係以配偶之身分並於對方因其為配偶由對於
        婚姻存續中所受贈物由生活保障用詞，明如觀火，良以婚姻無效，即無保障
        生活之義務也。
  （十）依最高法院十八年上字第二０七二號判例，男女婚姻須經雙方合意，尤須經
        過一定之婚姻儀式方能認為合法成立，否則縱已同居，法律上仍不發生婚姻
        之效力，然則證人楊國忠縱能證明，兩造曾向其表明結婚之意思，惟未經過
        一定之婚姻儀式，仍不能為男女婚姻合法成立。
  （十一）吾國民法上，不必區別婚姻無效與婚姻不成立已如第三準備書狀，是以本
          件不發生訴之變更問題且不甚礙被告之防禦及訴訟之終結。
  （十二）又台新國際商業銀行台南分行、亞洲信託投資股份有限公司、台南區中小
          企業銀行總行儲蓄部之復函予以援用，關於台新公司轉入日期八十八年七
          月八日為本件起訴狀所遺漏，茲予補充陳述。
  （十三）關於周瑤於八十八年七月十二日轉入乙○○存戶一節（周瑤原有新台幣五
          十萬元存  款兩筆，轉入乙○○七十萬元一筆後周瑤剩餘三十萬元一筆）
          ，周瑤於八十八年七月一日同意贈與該七十萬元與其子甲○○作為其轉贈
          乙○○婚姻存續中生活保障之用，周瑤與甲○○間訂有民法第二百六十九
          條第三人利益契約，應請予以傳訊，以明由周瑤轉入乙○○戶頭之七十萬
          元之贈與人非周瑤，而係甲○○，不容誤會。
  （十四）又周瑤於八十八年七月一日同意贈與該七十萬元與其子甲○○作為其轉贈
          乙○○婚姻存續中生活保障之用，業經周瑤在鈞院供證在卷，周瑤與楊長
          燦間訂有民法第二百六十九條第三人利益契約堪以認定，被告任意主張周
          瑤為贈與人，殊無可採。
  （十五）依民法第九百九十九條第二項但書規定：以受害人無過失者為限，當事人
          之一方因結婚無效者得向他方請求賠償相當之非財產上損害。參照刑法第
          十四條，行為人雖非故意，但按其情節應注意，並能注意，而不注意或對
          於構成侵權行為之事實雖預見其發生，而確信其不發生者為過失，（見歐
          陽經宇著民法債編通則實用第七十頁最後一行以下），婚姻因未舉行公開
          儀式而無效，至少應注意，並能注意，而不注意，換言之受害人對於未舉
          行公開儀式之婚姻有過失，被告空言主張原告及其母稱又無親戚無庸辦桌
          請客，殊不知親戚不多亦不能謂全無朋友，實因早上決定來不及通知親朋
          友及辦桌，揆諸上開說明，自不得請求賠償。縱令可以請求賠償，其請求
          新台幣四百萬元，亦屬過高，被告係已婚之人，已非處女，而原告為童貞
          ，失此童貞，其精神上損害，較被告有過之而無不及，爰亦主張新台幣四
          百萬元為其所受非財產上損害，與被告主張所受非財產上損害抵銷而無餘
          ，其抗辯亦非正當。
三、證據：提出結婚證書一件、戶口名簿一件、戶籍謄本一件、銀行存摺二本影本並
    聲請訊問證人周瓊、周郭彩琴、周瑤為證。
乙、被告方面:
一、聲明：求為判決原告之訴駁回。
二、陳述：
  （一）我國對於民法第九百八十二條要求之結婚公開儀式及證人資格，均未定有法
        律上限制，儀式僅須客觀上公開，不限何種型式即有法律效力，而證人係欲
        證明當事人之結婚是否出於倆願，故僅要男女雙方有結婚之意思表示於外，
        並經二位以上證人見聞，婚姻即有效成立，豈可因雙方未踐行一定儀式即稱
        婚姻無效。
  （二）原告一再指稱雙方沒有拜天地，沒有穿婚紗，故婚姻無效云云，惟：依民法
        第九百八十二條，結婚僅要有公開之儀式及二人以上之證人，但儀式及證人
        之身份如何，法律本無限定（司法院二十二年院九五五號解釋例參照）；民
        法第九百八十二條所謂公開儀式，只須結婚當事人舉行定舖排穿戴為何，在
        非所較（最高法院六十九年台上字第二００一號判決、七十二年度台上字第
        一五三三號判決參照）。蓋民法第九百八十二條，並未限定儀式方式及證人
        之身分，謹要能使不特定共聞共見，認識其為結婚已足，並無必要穿禮服，
        拜天地。
  （三）原告、被告和原告之母周瑤，於七月二日尚一同至戶政機關辦理結婚登記，
        該日承辦人員楊國忠亦證稱：「該日應是當事人二人一起來辦理。」，而戶
        政機關乃不特定人均得自由出入之處所，故退萬步言，縱認兩造於七月一日
        於家中之婚禮尚有瑕疵，則七月二日兩造共同至戶政機關表明結婚意思，當
        已使不特定人均能共聞共見，復有原告之母及承辦人員楊國忠得為證人，亦
        已符合民法第九百八十二條之規定。
  （四）系爭四百萬元並非聘金，民法中並未明文規定有「聘金」，依民法第一條：
        「民事，法律所未規定者依習慣。」我國古來將結婚分為二個階段，第一階
        段定婚，以男女兩家合意，婚書作成，聘財之授受為中心，第二階段為成婚
        ，即親迎，合巹為中心。依律，定婚形式之中心要素，為婚書之寫立或私約
        與聘財之授受。尤以聘財之授受為最重要之要件，即男女家關於婚姻已有契
        約，且已有聘禮之授受，即負有成婚之義務（參唐律十三、宋刑統、戶婚律
        、許嫁女報婚書條、明清律、戶律、婚姻門男女婚姻條），申言之，依我國
        禮俗，稱聘金者必為結婚前即授受始屬之。
  （五）再查，兩造係於八十八年七月一日即結婚，並於七月二日由原告、原告之母
        周瑤陪同被告至戶政機關辦理結婚登記，如原告所稱之系爭四百萬係結婚後
        ，七月八日、七月九日、七月十二日始轉入被告帳戶，故並非聘金而為單純
        之贈與甚明。
  （六）原告八十八年九月三日準備書狀所稱，主張依民法第九百七十九條之一云云
        ，已涉有訴之變更追加，被告不同意，原告之變更追加於法不合。
  （七）當事人主張有利於己之事實者，就其事實有舉證之責任，民事訴訟法第二百
        七十七條定有明文，原告稱系爭四百萬是以結婚生效為條件所為贈與，惟無
        何直接積極證據足資佐證。再者，證人周瑤八十八年九月三日鈞院審理中雖
        稱：「結婚那天我兒子說新娘子要生活保障四百萬元」云云，除否認證人證
        詞之真實性外，另縱認其為事實，惟其乃原告片面對周瑤之陳述，不得逕
        認為係被告之意思：證人所述亦  稱是為生活保障而為贈與，亦無從認定
        有附「以結婚生效」之條件。綜上所述，原告所述不可採。
  （八）再者，系爭四百萬中有七十萬係由周瓊帳戶轉入被告帳戶，而周瑤八十八年
        九月三日亦證稱：「錢是我拿出來的。」，於原告提出之第三準備書狀中三
        、對周瑤所述「錢是我拿出來」不否認，甚且引用之，可見原告亦自承系爭
        款項確為周瑤拿出來，係周瑤所有，故原告起訴請求將四百萬全數給付予原
        告，依法無據。
  （九）退萬步言，倘鈞院認二造婚姻關係不成立，則被告依民法第九百九十九條第
        二項，尚可請求非財產上損害，被告年紀已不小，以為終覓得一可託負終生
        之人，於原告及其母稱又無親戚無庸辦桌請客時，亦不疑有他，全力配合，
        豈料竟遭因此婚姻無效，被告所受非財產上損害甚鉅，爰主張四百萬，並主
        張與原告請求返還金額抵銷。
  （十）台南區中小企業銀行總行儲蓄部八十八年十二月二十九日函及台新國際商業
        銀行八十九年二月二十一日台南分行函均予援用，原告前此所為定期存款之
        主張應予更正。
  （十一）原告起訴狀先稱四百萬係聘金，嗣又翻異前詞稱為附條件贈與，足證原告
          未說實話，用意即在混淆系爭四百萬根本只是單純贈與之事實。證人周瑤
          證稱：「結婚那天我兒子說新娘子要生活保障四百萬元」，根本無法認定
          附有「以結婚生效」為條件  。
  （十二）證人周瑤於八十八年十二月七日鈞院審理中，稱係因辦理定存解約，所以
          婚姻交付系爭四百萬元，惟由台南區中小企業銀行總行儲蓄部八八南銀總
          第一八五號函，及台新國際商業銀行台新台南字第八九０二號函，明確稱
          「不是定期存款」，足證證人證詞不可採。而本件復無其他足認係附條件
          之贈與，原告所述不可採。
三、證據：聲請向銀行函調原告存款紀錄並訊問證人楊國忠為證。
    理  由
甲、程序方面：
    按訴狀送達後，原告不得將原訴變更或追加他訴，但請求之基礎事實同一者，不
    在此限，民事訴訟法第二百五十五條第一項第二款定有明文。查本件原告起訴，
    其訴之聲明第一項原為「確認原告與被告間之婚姻關係無效」，嗣更改為「確認
    原告與被告間之婚姻關係不成立。」，無論係「無效」、「不成立」、「不存在
    」均屬不變更其訴訟標的而僅係對應受判決事項聲明之更正，非屬訴之變更；又
    原告起訴請求被告返還四百萬元，係本於不當得利之法律關係，雖於八十八年九
    月三日準備書狀主張併依民法第九百七十九條之一請求，惟其訴之聲明及主張之
    基礎事實均未變更或追加，依前項規定，原告追加主張於法並無不合，合先敘明
    。
乙、得心證之理由：
一、本件原告起訴主張：其於八十八年七月一日下午三時，在其自宅與被告所為之婚
    姻，因未舉行公開儀式而辦理結婚登記，依民法第九百八十八條規定婚姻無效，
    又婚前承諾因結婚而由其贈與被告之四百萬元（下稱系爭四百萬元），因婚姻關
    係不成立而失其效力，受贈人依民法第一百七十九條，自應將其所受利益返還於
    贈與人，為此提起本訴請求確認兩造婚姻關係不成立，並撤銷贈與之意思表示，
    本於不當得利之法律關係請求被告返還四百萬元等語。被告則以：我國對於民法
    第九百八十二條要求之結婚公開儀式及證人資格，均未定有法律上限制，儀式僅
    須客觀上公開，不限何種型式即有法律效力，故僅要男女雙方有結婚之意思表示
    於外，並經二位以上證人見聞，婚姻即有效成立，兩造和原告之母周瑤，於七月
    二日尚一同至戶政機關辦理結婚登記，故縱認兩造於七月一日於家中之婚禮尚有
    瑕疵，則七月二日兩造共同至戶政機關表明結婚意思，當已使不特定人均能共聞
    共見，婚姻應有效成立。再兩造係於八十八年七月一日即結婚，系爭四百萬係結
    婚後，七月八日、七月九日、七月十二日始轉入被告帳戶，故並非聘金或附條件
    之贈與而為單純之贈與等語，資為抗辯。
二、原告主張：兩造已於八十八年七月二日為結婚之登記，惟兩造間之結婚證書係於
    八十八年七月一日在原告自宅簽寫，當時並無宴客之儀式，僅由原告之母親周瑤
    、阿姨周瓊及舅媽周郭彩琴分別簽名於結婚證書上，及原告分別於八十八年七月
    九日、七月十二日經由轉帳方式給付被告四百萬元之事實，業據提出結婚證書一
    件、戶口名簿一件、戶籍謄本一件、銀行存摺二本為證，並經本院依聲請向台新
    國際商業銀行、亞洲信託投資股份有限公司、台南區中小企業銀行調閱原告及原
    告之母周瑤之存款往來紀錄，復經證人周瑤、周瓊及周郭彩琴、楊國忠等到場證
    述明確（見八十八年九月三日言詞辯論筆錄），且為被告所不爭執，堪信原告主
    張為真實。
三、按結婚，應有公開儀式及二人以上之證人，民法第九百八十二條定有明文。次按
    民法第九百八十二條所謂結婚應有公開之儀式，指結婚之當事人應行定式之禮儀
    ，使不特定人得以共聞共見認識其為結婚者而言（最高法院五十一年台上字第五
    五一號判例參照）。所謂定式之禮儀，不論係依循舊俗或新式，要必以使在場共
    聞共見之不特定人，就其所行儀式之外表，依一般客觀習慣，立可認識其為結婚
    者始足當之，倘就其現場情狀，無從認識係舉行結婚儀式，縱當事人主觀上係舉
    行婚禮，仍不得謂有公開之定式禮儀。至於書立結婚證書及辦理戶籍登記，均非
    結婚要件，民法第九百八十二條第二項規定：「經依戶籍法為結婚登記者，推定
    其已結婚。」係為避免公開儀式在舉證上之困難，凡結婚當事人依戶籍法為結婚
    之登記者，推定其已結婚而已，並非以戶籍登記為結婚之生效要件。本件兩造僅
    簽寫結婚證書，並無宴客之儀式，已如前述，且依證人周郭彩琴證稱：渠是聽原
    告母親說原告要結婚，叫渠過去蓋章，渠和周瓊、周瑤在場，被告沒有其他親戚
    在場，渠只是過去蓋章，沒有看到新娘子，蓋完章後就回去，沒有看到他們請客
    等語；證人周瓊亦稱：周瑤打電話過去，教渠拿印章下午三點過去，說渠兒子要
    結婚，結婚證書要蓋章，渠去時只看到周彩琴，沒有其他的人來，大約待了半小
    時，並未留下吃飯，亦未看到新郎、新娘穿禮服拜天地等語，足認兩造當時非僅
    未如一般結婚習俗宴請賓客，更未在場行結婚禮儀，自無足以使不特定人得以知
    悉當時兩造正在進行結婚之公開儀式，難認已符合結婚之要件，依前揭說明，兩
    造結婚即屬無效，縱證人楊國忠到場證明：兩造有偕同至戶證機關辦理結婚登記
    等語（八十八年十月八日言詞辯論筆錄），惟其登記程序究非結婚儀式，無使不
    特定第三人得以共見共聞兩造結婚之認識，則依民法第九百八十八條第一款之規
    定，兩造婚姻應屬無效。從而原告主張兩造間之婚姻無效，請求確認兩造間婚姻
    不成立，即屬有據，應予准許。
四、按贈與附有負擔者，如贈與人已為給付而受贈人不履行其負擔時，贈與人得請求
    受贈人履行其負擔，或撤銷贈與；贈與之撤銷，應向受贈人以意思表示為之，贈
    與撤銷後贈與人得依不當得利之規定，請求返還贈與物，民法第四百十二條第一
    項、第四百十九條分別定有明文。本件原告另主張其贈與系爭四百萬元與被告，
    為被告所否認，併抗辯：原告贈與系爭四百萬元係單純贈與云云。惟經證人即被
    告之母周瑤到場證稱：「四百萬元做為生活保障，我兒子說他不夠，只有三百三
    十萬元，希望我給他七十萬元湊足，我七十萬元是要給我兒子」、「結婚後才轉
    入給她的，我們是定期解約，才把錢轉入被告戶頭，我們那時是想到期轉給她，
    被告不願意所以提前解約」等語（見八十八年十二月七日言詞辯論筆錄），足認
    原告所以贈與被告四百萬元，係要做為被告之生活保障，而其所以願意保障被告
    之生活無虞，當係因與被告間之夫妻親密關係存在，則系爭四百萬元之贈與，應
    係附有負擔，而今姑不論被告於兩造為結婚登記後未達一個月即搬離原告住處，
    早已不履行夫妻之同居義務，即如前所述，兩造間之婚姻關係自始便不成立，被
    告更不可能履行上開負擔。是依前揭規定，原告於本件言詞辯論時撤銷系爭贈與
    之意思表示（見八十九年五月三十日言詞辯論筆錄），並依不當得利之法律關係
    請求被告返還系爭四百萬元，為有理由，應予准許。
五、原告陳明願供擔保以代釋明聲請宣告假執行，核無不合，爰酌定相當擔保金額，
    准予宣告假執行。
六、至兩造其餘之攻擊或防禦方法，及未經援用之證據，經本院斟酌後，認為均不足
    以影響本判決之結果，自無一一詳予論駁之必要，併此敘明。
七、據上論結，本件原告之訴為有理由，依民事訴訟法第七十八條、第三百九十條第
    一項判決如主文。
中      華      民      國    八十九    年      六      月      十三    日
                                臺灣臺南地方法院民事第一庭
~B法      官  李杭倫
右正本證明與原本無異
如對本判決上訴，須於判決送達後二十日內向本院提出上訴狀
中      華      民      國    八十九    年      六      月      十三    日
~B法院書記官  汪維屏


司法院資訊處製作；財團法人民間司法改革基金會備份。
